【裁判字號】    98,簡上,166
【裁判日期】    980910
【裁判案由】    遷讓房屋等
【裁判全文】
臺灣臺北地方法院民事判決             98年度簡上字第166號
上  訴  人  行政院農業委員會林務局
法定代理人  己○○
訴訟代理人  乙○○
            朱立鈴律師
被  上訴人  丁○○
            戊○○
            丙○
            甲○
上列當事人間請求遷讓房屋等事件，上訴人對於中華民國97年11
月28日本院臺北簡易庭97年度北簡字第20405 號第一審判決提起
上訴，本院於98年8月27日言詞辯論終結，判決如下：
    主      文
上訴假執行之聲請均駁回。
第二審訴訟費用由上訴人負擔。
    事實及理由
甲、程序方面：
一、按於簡易訴訟程序之第二審為訴之變更或追加，非經他造同
    意，不得為之，但擴張或減縮應受判決事項之聲明者，不在
    此限，民事訴訟法第436條之1第3項、第446條第1項、第255
    條第1項第3款定有明文。本件上訴人起訴請求被上訴人安淑
    桂、鄭鐵衛、丁○○、戊○○、丙○、甲○應給付上訴人新
    臺幣（下同）23,355元，及自民國97年5 月21日起至清償日
    止，按週年利率5%計算之利息，嗣撤回對安淑桂、鄭鐵衛之
    上訴，並變更上訴之聲明為被上訴人丁○○、戊○○、丙○
    、甲○應給付上訴人487,408 元及遲延利息，核上訴人所為
    訴之變更係擴張應受判決事項之聲明，於法自無不合，應予
    准許，合先敘明。
二、本件被上訴人經合法通知，未於言詞辯論期日到場，核無民
    事訴訟法第386 條所列各款情形，爰依上訴人之聲請，由其
    一造辯論而為判決。
乙、實體方面：
一、上訴人主張略以：坐落於臺北市○○區○○段4小段176地號
    土地上、門牌號碼臺北市○○街63巷12號3 樓之房屋（下稱
    系爭房屋）之所有權人為中華民國，其為管理人。訴外人鄭
    月樵生前為其員工，而受配借住系爭房屋，嗣鄭月樵退休並
    於90年5 月24日死亡，依中央各機關學校國有眷房地處理要
    點第3點之規定及行政院58年12月8 日台58人政肆字第25768
    號令意旨，因鄭月樵已死亡，其配偶即訴外人安淑桂亦已於
    81年5 月24日離臺未曾回國，有入出國日期證明書可稽，則
    安淑桂於鄭月樵死亡時，不但未居住於系爭房屋且亦無需要
    居住系爭房屋，鄭月樵之子女即被上訴人丁○○、戊○○、
    丙○、鄭鐵衛、女婿即被上訴人甲○，亦均已成年，則其等
    占有使用系爭房屋，顯已違反上述規定構成無權占用，且自
    鄭月樵於90年5月24日死亡時，即應依民法第470條規定，認
    借貸之目的當然應視為使用業已完畢，借貸關係即已消滅，
    應無待上訴人再以意思表示通知終止借貸關係。惟被上訴人
    至97年5 月20日始將系爭房屋交還上訴人，爰依不當得利之
    法律關係向被上訴人請求96年1月20日起至97年5月19日止被
    上訴人無權占用系爭房屋相當於房屋租金之不當得利。查系
    爭房屋所占用之土地面積200 平方公尺，應有部分4分之1，
    土地申報價額每平方公尺70,200元計算，按年息10%，1年期
    使用土地租金為351,000元（200×1/4×70,200×0.1＝351,
    000 ）。又系爭房屋課稅現值為145,500元，1年期使用房屋
    租金以年息10% 計算應為14,550元（145,500×0.1＝14,550
    ）。則被上訴人自96年1月20日起至97年5月19日止，共計16
    個月占用房地相當租金之不當得利合計為487,408元【（351
    000＋14550）÷12個月×16個月＝487408】。原審未審酌上
    開各點，逕自駁回上訴人之請求，於法自有未合，應予廢棄
    改為上訴人勝訴之判決。
二、被上訴人未於言詞辯論期日到場，亦未提出任何書狀作何聲
    明或陳述。惟據被上訴人丁○○、甲○於原審答辯略以：被
    上訴人丁○○、戊○○、丙○早已離境赴美多年，而被上訴
    人甲○僅為鄭月樵之女婿，並未占用系爭房屋而獲有租金之
    利益，自無需負擔返還不當得利之義務等語。
三、原審為上訴人敗訴之判決，經上訴人提起上訴，於本院上訴
    聲明為：(一)原判決廢棄。(二)上開廢棄部分，被上訴人丁○○
    、戊○○、丙○、甲○應給付上訴人487,408 元（安淑桂、
    鄭鐵衛部分業經上訴人撤回上訴，已告確定）。(三)願供擔保
    ，請准宣告假執行。被上訴人則未為答辯聲明。
四、按當事人主張有利於己之事實者，就其事實有舉證之責任。
    但法律別有規定，或依其情形顯失公平者，不在此限。民事
    訴訟法第277 條定有明文。又按無法律上之原因而受利益，
    致他人受損害者，應返還其利益。雖有法律上之原因，而其
    後已不存在者，亦同。民法第179 條復有明文。且按依不當
    得利之法則請求返還不當得利，以無法律上之原因而受利益
    ，致他人受有損害為其要件，故其得請求返還之範圍，應以
    對方所受之利益為度，非以請求人所受損害若干為準，無權
    占有他人土地，可能獲得相當於租金之利益為社會通常之觀
    念，是被上訴人抗辯其占有系爭土地所得之利益，僅相當於
    法定最高限額租金之數額，尚屬可採。最高法院61年臺上字
    第1695號判例可資參照。準此，上訴人主張被上訴人占有系
    爭房屋而受有相當於租金之利益，自應舉證上訴人確有占用
    系爭房屋之事實，如未能就此有利之事實加以舉證，即應受
    敗訴之判決。經查，上訴人固主張被上訴人於96年1 月20日
    起至97年5 月19日止占有系爭房屋而獲有相當於租金之利益
    云云，惟被上訴人丁○○、戊○○、丙○已分別於73年6 月
    11日、63年3月15日、62年2月27日遷出國外，此有戶籍謄本
    在卷可參（見原審卷第75至77頁），而被上訴人甲○之住居
    所則係位於臺北市○○區○○街，此亦有卷內之戶籍謄本可
    稽（見原審卷第78頁），另依上訴人所提出之行政院農業委
    員會林務局眷舍點交證明記載，被上訴人丙○、戊○○自63
    年即離境去美未曾回國（見本院卷第17頁），且上訴人又未
    另行舉證被上訴人於96年1月20日起至97年5月19日止之期間
    內，有實際占有使用系爭房屋之事實，則其等是否確於上開
    期間占有系爭房屋而獲有相當於租金之利益，尚難遽認。至
    於上訴人雖主張依上開眷舍點交證明足以認定被上訴人丁○
    ○、甲○有占用系爭房屋之事實云云，惟依被上訴人丁○○
    於原審所陳，其與夫婿即被上訴人甲○往往相偕回國，並投
    宿在臺北市○○○路第一大飯店或友人住處，因於96年7 月
    底回國時至系爭房屋查看信件始知悉有應返還宿舍之情事等
    語（見原審卷第41、50頁），上訴人就此陳述既未否認，自
    可採信，則其等自美返國期間既未居住在系爭房屋，縱使因
    上訴人以信件通知而知悉應返還系爭房屋，亦難僅依此收信
    或點交房屋之事實而認其等有占有使用之情形。從而被上訴
    人辯稱其等並無實際占有使用之事實等情，應與事實相符，
    堪以採信。
五、綜合上述，上訴人主張被上訴人自96年1月20日起至97年5月
    19日止占有使用系爭房屋，核屬無據，難認屬實。而被上訴
    人辯稱其未實際占有使用系爭房屋，則屬有據。是上訴人未
    能舉證被上訴人有何無權占有系爭房屋之事實，亦無法證明
    被上訴人受有任何相當於租金之利益，揆諸上開說明，自應
    認其未盡舉證之責，其依民法第179 條規定請求被上訴人給
    付487,408元及自97年5月21日起至清償日止，按週年利率5%
    計算之利息，為無理由，應予駁回。其假執行之聲請，亦失
    所附麗，應併予駁回。原審為上訴人敗訴之判決，於法並無
    不合，至其漏未駁回上訴人於原審假執行之聲請，雖屬不當
    ，然此並不影響上訴人之審級利益，自應由本院予以補充。
    從而，上訴意旨指摘原判決不當，求予廢棄改判，為無理由
    ，自應予駁回其上訴及假執行之聲請。
六、本件事證已臻明確，兩造其餘攻擊防禦方法及未經本院援用
    之證據，核與判決之結果不生影響，爰不予逐一論駁，併此
    敘明。
七、據上論結，本件上訴為無理由，依民事訴訟法第436條之1第
    3項、第463條、第385條第1項、第449條第1項、第78條，判
    決如主文。
中    華    民    國    98    年    9     月    10    日
                 民事第四庭    審判長法  官  周祖民
                                     法  官  賴武志
                                     法  官  余明賢
以上正本係照原本作成
本件不得上訴
中    華    民    國    98    年    9     月    10    日
                                     書記官  楊勝欽


司法院資訊處製作；財團法人民間司法改革基金會備份。
